【裁判字號】    97,上訴,3414
【裁判日期】    970827
【裁判案由】    偽造文書
【裁判全文】
臺灣高等法院刑事判決                97年度上訴字第3414號
上  訴  人  臺灣板橋地方法院檢察署檢察官
上  訴  人
即  被  告  乙○○
選任辯護人  林廷隆律師
上列上訴人因被告偽造文書案件，不服臺灣板橋地方法院96年度
訴字第2765號，中華民國97年6月19日第一審判決（起訴案號：
臺灣板橋地方法院檢察署95年度偵字第19101號），提起上訴，
本院判決如下：
    主  文
上訴駁回。
    事  實
一、乙○○係洪靜蘭之姊夫。緣洪靜蘭本欲向甲○○購買甲○○
    所有坐落於臺北縣蘆洲市○○路132巷11號4樓之房屋及基地
    （下稱系爭房地），洪靜蘭遂於民國95年3月9日，向林聰智
    借款，並於同日與林聰智、甲○○、林坤鴻等人一同前往宜
    蘭縣蘇澳鎮之馬賽郵局，由林聰智自其郵局帳戶內提領新臺
    幣（下同）500000元欲交付甲○○充作買賣定金，甲○○即
    當場簽立收受500000元之收據（上有甲○○之簽名，無指印
    ，下稱500000元收據）交付洪靜蘭，因洪靜蘭表示須將所提
    領現款中之30000元交還林聰智，並要求甲○○另行出具47
    萬元之收據以讓林聰智安心，甲○○遂另交付由其簽名並蓋
    指印之47萬元收據（下稱原470000元收據）與林聰智收執，
    惟洪靜蘭嗣又表示因有急用，另須留存20000元，故僅將
    450000元交付予甲○○充作系爭房地之買賣定金，且未將上
    開500000元收據交還甲○○。甲○○與洪靜蘭同日返回臺北
    後，雙方復正式簽立一式二份之450000元收據。其後，因洪
    靜蘭申請之購屋貸款無法核貸，洪靜蘭即轉請乙○○接手買
    受系爭房地，乙○○因而於95年4月3日與甲○○相約在址設
    臺北縣蘆洲市○○街113號之宏運代書事務所簽立系爭房地
    之買賣契約。詎乙○○於簽約後，竟避不見面，基於行使變
    造私文書之概括犯意，先於95年4月3日至95年5月10日間某
    日，在不詳地點，自行在上開甲○○交付與林聰智之原
    470000元收據左側增寫「本人甲○○於民國95年3月9日，因
    房屋買賣關係，茲收到乙○○先生欲買之坐落於蘆洲市○○
    路132巷11號4樓之房屋訂金，新台幣肆拾柒萬元正，並於95
    年4月3日由甲○○小姐於宏運代書事務所收取簽約金新台幣
    450000元正，總計甲○○小姐收取乙○○先生計新台幣：玖
    拾貳萬元920,000正，如因貸款無法辦妥取得，或購屋不成
    ，甲○○小姐應退還左述各款項，新台幣：玖拾貳萬元整，
    恐口無憑，特立此據為証。」等字語，再將收據右側原內容
    為「本人甲○○於民國95年3月9日收到洪靜蘭坐落於蘆洲市
    ○○路132巷11號4樓房屋定金新台幣肆拾柒萬元正為本屋訂
    金，以此證明」等字樣剪下，僅留有上開自行增寫之內容及
    甲○○先前所留之簽名及指印，而以此方式，變造上開收據
    （內容如附件一，下稱收據一），並將變造之收據一及僅餘
    「本人甲○○於民國95年3月9日收到洪靜蘭坐落於蘆洲市○
    ○路132巷11號4樓房屋定金新台幣肆拾柒萬元正為本屋訂金
    ，以此證明」字樣（已無甲○○之簽名與指印）之收據，於
    95年5月10日交付予易力上國際資產管理股份有限公司（位
    於臺北縣汐止市○○路78巷6號）之陳肇陽，委由陳肇陽向
    甲○○催討920000元，致生損害於甲○○。因甲○○堅稱其
    僅收受洪靜蘭之450000元，並於95年5月22日向臺灣板橋地
    方法院檢察署對乙○○提出偽造文書之告訴，乙○○為遂行
    其向甲○○索得920000元之目的，且為避免其上開犯行遭該
    署檢察官查悉，竟承前行使變造私文書之概括犯意，在95年
    5月10日至95年5月30日間某日，於不詳地點，將上開甲○○
    交付與洪靜蘭之500000元收據上之「甲○○」簽名剪下，將
    之與前述已遭裁剪僅餘內容為「本人甲○○於民國95年3月9
    日收到洪靜蘭坐落於蘆洲市○○路132巷11號4樓房屋定金新
    台幣肆拾柒萬元正為本屋訂金，以此證明」之部分黏貼於同
    一紙張上後，再將上開黏有「甲○○」簽名之收據重新影印
    ，而變造成盜用甲○○簽名（無指印）之470000元收據（如
    附件二，下稱收據二），並於95年5月30日持變造之收據一
    及收據二，向本院聲請對甲○○核發支付命令而行使之；再
    於95年6月13日臺灣板橋地方法院檢察署95年度他字第3557
    號案件偵查中，將變造之收據二持以向該署承辦檢察官行使
    ，表示甲○○所稱之470000元收據自始未遭變造，足以生損
    害於甲○○、原審法院審核非訟事件時之正確性及臺灣板橋
    地方法院檢察署檢察官偵查案件之正確性。
二、案經甲○○訴由臺灣板橋地方法院檢察署檢察官偵查起訴。
    理  由
壹、證據能力部分：
一、按被告以外之人於偵查中向檢察官所為之陳述，除顯有不可
    信之情況者外，得為證據，刑事訴訟法第159條之1第2項定
    有明文。查證人林坤鴻、洪靜蘭於偵查中具結向檢察官所為
    之證述及甲○○於偵查中以告訴人及被告身分向檢察官所為
    之陳述，均查無證據證明有何顯不可信之情況，且甲○○、
    林坤鴻、洪靜蘭於原審審理中，均業以證人身分到庭具結作
    證，並接受公訴人及辯護人之交互詰問，被告之詰問權已獲
    確保，依照前揭規定及最高法院96年度台上第3527號判決意
    旨，甲○○、林坤鴻、洪靜蘭於偵查中之陳述，均得作為本
    案之證據。
二、按被告以外之人於審判外之言詞或書面陳述，除法律有規定
    者外，不得作為證據，刑事訴訟法第159條第1項定有明文。
    查證人林聰智於檢察事務官調查中所為陳述（見95年度偵續
    字第471號偵查卷第250頁、第251頁）之證據能力，業經辯
    護人於原審96年11月26日準備程序中聲明異議（見原審卷第
    34頁），另查無合於刑事訴訟法第159條之1至159條之4所定
    傳聞證據得為證據之例外情形，是依刑事訴訟法第159條第1
    項之規定，應認證人林聰智於偵查中之陳述並無證據能力。
三、除前述甲○○、林坤鴻、洪靜蘭、林聰智於偵查中之陳述外
    ，本判決後開所引用被告以外之人於審判外之陳述，固亦屬
    傳聞證據，惟公訴人、被告及辯護人就該等審判外陳述之證
    據能力，於本案言詞辯論終結前均未聲明異議。本院審酌該
    等證據資料製作時之情況，並無違法不當及證明力明顯過低
    之瑕疵，亦認為以之作為證據應屬適當，依刑事訴訟法第
    159條之5規定，認該等證據資料均有證據能力。
貳、認定本案犯罪事實之證據及理由：
一、訊據被告乙○○就因洪靜蘭申請之購屋貸款無法核貸，洪靜
    蘭即轉請伊接手買受系爭房地，伊因而於95年4月3日與甲○
    ○相約在址設臺北縣蘆洲市○○街113號之宏運代書事務所
    簽立系爭房地之買賣契約之事實固不諱言，惟矢口否認有何
    行使變造私文書之犯行，辯稱：伊並未變造收據一，那是甲
    ○○於95年4月3日，在宏運代書事務所樓下1樓簽名並蓋指
    印，字據內容則是伊書寫。收據一所載之920000元是分兩次
    交付，第一次是95年3月9日，由洪靜蘭向林聰智借款，再由
    洪靜蘭給付甲○○470000元，甲○○有簽470000元之收據影
    本給洪靜蘭，後來洪靜蘭拜託改由伊買下這間房子，伊也同
    意，伊就拿470000元給洪靜蘭。第二次是在95年4月3日伊拿
    450000元給甲○○，並由甲○○簽收據一。但甲○○拿了
    920000元後就避不見面，伊找不到人，才拿收據一及470000
    元之收據影本，請伊先前在討債公司任職之朋友幫忙找甲○
    ○云云。惟查：
（一）被告上揭事實，業據證人即告訴人甲○○於原審審理中證
      述（見原審97年1月10日審判筆錄）及於偵查中指述綦詳
      （見95年6月29日、95年7月18日、95年10月19日、95年11
      月20日、96年1月25日及96年2月16日偵訊筆錄），核與證
      人林坤鴻於偵查及原審審理中之證述相符，且有收據一之
      原本、收據二之影本附卷可稽（附於同上偵續字卷證物袋
      內）。又被告曾將收據一及僅有「本人甲○○於民國95年
      3月9日收到洪靜蘭坐落於蘆洲市○○路132巷11號4樓房屋
      定金新台幣肆拾柒萬元正為本屋訂金，以此證明」字樣（
      上無甲○○之簽名或指印）之收據，於95年5月10日交付
      予陳肇陽，由陳肇陽向甲○○催討920000元之事實，為被
      告所是認，且有證人陳肇陽於偵查中之證詞可佐（見95年
      度他字第3557號偵查卷第9頁）及被告自承係其提供給陳
      肇陽之470000元收據影本（無甲○○之簽名或指印）1紙
      在卷可參（見同上偵續字卷第24頁）。再被告曾於95年5
      月30日將收據一、收據二持向原審法院聲請對甲○○核發
      支付命令，原審法院並據以於95年6月2日核發95年度促字
      第35883號支付命令，被告復於95年6月13日臺灣板橋地方
      法院檢察署95年度他字第3557號案件偵查中，提出收據二
      予該署承辦檢察官，表示甲○○所稱之470000元收據自始
      未遭裁剪等情，亦據原審法院調取原審法院95年度促字第
      35883號支付命令案卷核閱無訛，並有95年6月13日偵訊筆
      錄附卷為憑。
（二）又被告與甲○○於95年4月3日曾於宏運代書事務所簽立系
      爭房地之買賣契約乙節，為被告所自承，且有買賣契約書
      1份附卷可稽（見同上他字卷第19頁至第22頁）。依該買
      賣契約書之交款備忘錄所載，其上係載明甲○○已收取
      450000元之款項，證人即代書蘇玉香亦於偵查中證稱：交
      款備忘錄上所載之450000元是根據被告、甲○○他們提供
      於95年3月9日簽立之收據來記載（見同上他字卷第30頁）
      ，復有證人洪靜蘭及甲○○均坦承係其二人親自簽名捺印
      ，簽立日期為95年3月9日之45萬元收據（見同上他字卷第
      18頁背面）存卷為據，足認證人甲○○所稱其僅曾於95年
      3月9日收取洪靜蘭交付之450000元，此後未曾再收受被告
      之任何款項，應屬實在。被告雖辯稱其於95年4月3日有給
      付450000元之現金予甲○○，惟450000元既非小數，95年
      4月3日被告又與甲○○相約在代書事務所書立正式之買賣
      契約，衡諸常情，被告如確於該日有給付450000元予甲○
      ○，理當要求於代書面前為之，並要求代書將上情註記於
      契約之交款備忘錄上，被告卻陳稱其係於代書事務所樓下
      給付450000元現金予甲○○，顯與常理相違，被告此部分
      所辯，殊難採信。
（三）復參諸一般書寫習慣，立據人於簽立收據時，應係於收據
      內容全部記載完成後，始於後方簽名及註記日期，且通常
      係先簽名再書寫日期，然觀諸收據一之內容（見附件一）
      ，其上「特立此據為證。此致」等字樣，卻記載於立據人
      甲○○書寫日期之後方，立據日期亦書寫於立據人甲○○
      之簽名（含指印）之前，俱與一般之書寫習慣不符。再者
      ，被告已自承其於偵查中所提出之收據一原本乃經過其裁
      剪護貝，且參酌收據一背面之建物所有權狀影本已非完整
      及留存之部分亦可得知，收據一原始右側之紙張確遭裁除
      ，被告明知收據一乃重要之證物，卻任意將之裁剪，已與
      常情有違；且若收據一原始右方之紙張原無其他字語，被
      告僅於收受後單純將之剪除並護貝保存，則甲○○於收據
      一上方簽名捺印及書寫日期時，該收據右方既尚有相當之
      空白可供甲○○書寫，甲○○卻選擇與立據內容末段「恐
      口無憑，特立此據為證。此致」等文字後方甚為密接之位
      置簽名及註記日期，亦顯與常理有悖。被告於偵查中固辯
      稱收據一日期上方之「恐口無憑，特立此據為證」是其後
      來才補上去的，所以位置才很擁擠云云（見同上偵續字卷
      第175頁），然觀以收據一上「恐口無憑，特立此據為證
      」部分之筆跡顏色及深淺，俱與其餘被告所寫收據內容文
      字相同，足見應係同時書寫；復參以「恐口無憑，特立此
      據為證」等語對於證明甲○○是否收受款項及其金額多寡
      並無何重要性，衡情被告亦無事後再行添註之必要，足見
      被告前開偵查中所言，應係事後畏卸之詞，不足採信。此
      外，收據一之內容係載明甲○○於95年4月3日收取450000
      元，被告亦陳稱收據一乃甲○○於95年4月3日當日所出具
      ，惟收據一甲○○所簽立之日期卻係95年3月9日，核與收
      據內容及被告所言不符，且被告並未於95年4月3日當日交
      付450000元予甲○○之情，已如前述。以上諸節，俱佐甲
      ○○指稱被告於其95年3月9日出具之原470000元收據左方
      增寫不實內容，且將原470000元收據右方之內容裁減後，
      變造而為收據一等情，應屬實在，被告之前開辯解則屬無
      據。
（四）被告再辯稱收據二乃甲○○於95年3月9日交付予洪靜蘭，
      再由洪靜蘭交付予被告，其並無剪貼變造之情事云云。然
      甲○○於95年3月9日書寫之原470000元收據，其上應有甲
      ○○之簽名及指印，收據二其上之甲○○簽名，係原本甲
      ○○書立於500000元收據上之簽名等節，業據證人甲○○
      證述在卷。又觀諸卷內被告自承係其交付予陳肇陽、僅有
      「本人甲○○於民國95年3月9日收到洪靜蘭坐落於蘆洲市
      ○○路132巷11號4樓房屋定金新台幣肆拾柒萬元正為本屋
      訂金，以此證明」等字樣之收據（見同上偵續字卷第24頁
      ），其上並無甲○○之簽名或指印，且傳真日期乃95年5
      月10日，足見被告於95年5月10日傳真予陳肇陽者，乃上
      無甲○○簽名之47萬元收據，然被告於95年5月30日及95
      年6月13日，卻分別提出與該470000元收據相同內容，惟
      已有甲○○簽名之470000元收據（即收據二）予原審及臺
      灣板橋地方法院檢察署檢察官，則收據二上之甲○○簽名
      乃被告於95年5月10日至同月30日間以影印方式所偽造，
      要甚顯然。被告於偵查中雖辯陳此係因原本洪靜蘭拿給其
      之470000元收據並無甲○○簽名，後來討債公司叫其再拿
      給甲○○簽名云云（見同上偵續字卷第218頁），惟參以
      被告於95年5月10日委由陳肇陽向甲○○催討920000元後
      ，已遭甲○○拒絕，甲○○復於95年5月22日對被告提出
      刑事告訴，甲○○焉有可能再應被告之要求於收據二上簽
      名，且倘若被告所稱其事後已請甲○○補行簽名屬實，何
      以自偵查中迄今，被告始終未能提出有甲○○簽名之收據
      二原本到庭以資佐證，顯見被告此部分之辯解亦無可採。
（五）證人洪靜蘭於原審法院審理中固到庭證稱：伊在95年3月9
      日當天領500000元，給伊叔叔林聰智30000元，交給甲○
      ○470000元，伊並無扣20000元下來說要自己用，當時伊
      僅收到1張甲○○所開的470000元收據，並無收受500000
      元或450000元之收據。卷內450000元收據是3月底才簽的
      ，因為甲○○在3月底拿450000元之收據到伊家給伊，要
      伊簽名，伊說伊看不懂字，甲○○叫伊簽名就可以。伊沒
      有給甲○○450000元，是被告要交付450000元給甲○○，
      伊簽立450000元收據時，被告已交錢給甲○○等語（見原
      審卷97年1月10日審判筆錄），然觀諸卷附450000元收據
      ，其上記載書立日期乃95年3月9日，並非證人洪靜蘭所述
      之95年3月底，證人洪靜蘭於原審審理中亦坦承其可看得
      懂日期，倘若甲○○突前往其住處，要求其於書立日期不
      符之45萬元收據上簽名時，何以其未執異詞。且依證人洪
      靜蘭所述，洪靜蘭僅曾於95年3月9日當日交付470000元給
      甲○○，其後未再交付450000元予甲○○，而係由被告給
      付甲○○450000元，衡情甲○○亦無於該450000元收據上
      之買方簽名欄內簽名後，再將該450000元收據交由洪靜蘭
      簽名之動機。又參照被告前開所辯及證人洪靜蘭於偵查中
      所言，被告係於95年4月3日始交付450000元給甲○○，證
      人洪靜蘭於本院審理中，卻又陳稱其於95年3月底在前開
      450000元收據上簽名時，被告已交錢給甲○○云云，證人
      洪靜蘭所言不合情理及矛盾不一之處，顯而易見，其所言
      自難執為有利於被告之認定。
（六）被告於原審97年1月10日審理中，又庭呈收據1張（內容詳
      如附件三），陳稱該收據乃證人洪靜蘭事後搬家時尋得並
      交給被告等語。證人洪靜蘭於原審法院審理中亦附和被告
      稱：附件三收據右側之內容是甲○○於95年4月3日所寫，
      甲○○當時拿著影本到伊家，伊不識字，但伊發現日期不
      對要改，要求甲○○更正，甲○○才在伊家用鉛筆寫下附
      件三收據之右邊內容云云（見同上審判筆錄），惟洪靜蘭
      既自稱不識字，如其確要求甲○○更正收據日期，僅須要
      求甲○○劃除收據上之日期加以更正，並於修改處簽名或
      捺印即可，否則甲○○在收據右側另增寫一段聲明收據二
      簽收日期有誤之文字，洪靜蘭既無法辨識其文義，又豈能
      確保甲○○所增註者符合其更改日期之要求。再原審、本
      院質諸證人甲○○，甲○○已堅詞否認附件三收據右方之
      文字乃其書寫，經原審將附件三收據及甲○○之書寫資料
      （業經甲○○於本院審理中具結擔保該等文書確係其所書
      寫無訛，見本院97年8月14日審判筆錄第7、8頁）送請內
      政部警政署刑事警察局以放大檢視法及特徵比對法進行筆
      跡鑑定，認兩者字跡之起筆、連筆、收筆、佈局及書寫方
      式不相符，有該局97年3月25日刑鑑字第0970038063號鑑
      定書在卷可查（見原審卷第193頁至第194頁），在在足見
      附件三收據乃被告為遮掩其本案犯行所提出，證人洪靜蘭
      亦配合被告為迴護之詞，要無疑義。
二、綜上所述，本案事證明確，被告之犯行至堪認定。
參、論罪科刑：
一、按被告行為後，刑法業於94年2月2日修正公布，並自95年7
    月1日起施行。修正後刑法第2條第1項：「行為後法律有變
    更者，適用行為時之法律。但行為後之法律有利於行為人者
    ，適用最有利於行為人之法律。」之規定，係規範行為後法
    律變更所生新舊法律比較適用之準據法，於新法施行後，應
    適用新法第2條第1項之規定，為「從舊從輕」之比較。經查
    修正後刑法第56條業已刪除連續犯之規定，故連續數行為而
    犯同一罪名，依修正前刑法第56條規定，應以一罪論，但得
    加重其刑；而依修正後規定，則已無連續犯可資適用，即應
    將各次犯行以數罪併合處罰，是以適用修正前關於連續犯之
    規定，對被告較為有利，依據刑法第2條第1項前段規定，本
    件即應適用修正前刑法第56條之規定。
二、被告利用甲○○出具之原470000元收據及500000元收據，加
    以改造並變更其內容為收據一及收據二，並持以行使，核其
    所為，係犯刑法第216條、第210條之行使變造私文書罪。收
    據二上之甲○○署押1枚，係甲○○本人之簽名而為被告所
    盜用，被告盜用署押之行為為變造文書之部分行為，其變造
    私文書之低度行為復為行使變造私文書之高度行為所吸收，
    皆不另論罪。被告先後數次行使變造私文書犯行，時間緊接
    ，所犯為構成要件相同之罪名，顯係基於概括犯意為之，為
    連續犯，應依修正前刑法第56條之規定論以一罪，並加重其
    刑。公訴意旨認被告在收據二上盜用甲○○簽名部分另構成
    刑法第217條第1項之偽造署押罪，且未就被告行使收據二部
    分論以行使變造私文書罪，尚有未合。公訴意旨雖未敘及被
    告持變造之收據一向陳肇陽行使及持變造之收據二向本院行
    使聲請核發支付命令部分，惟此部分既與被告經起訴並經本
    院論罪科刑之犯罪事實有連續犯之裁判上一罪關係，當為起
    訴效力所及，本院自得併予審究。
肆、對原審判決之評價及上訴之准駁：
    原審因認被告事證明確，而適用刑法第2條第1項前段、第
    216條、第210條、修正前刑法第56條、第41條第1項前段，
    修正前罰金罰鍰提高標準條例第2條，現行法規所定貨幣單
    位折算新臺幣條例第2條，中華民國九十六年罪犯減刑條例
    第2條第1項第3款、第7條、第9條等規定，並審酌被告並無
    前科，素行尚佳，有本院被告前案紀錄表在卷為據，然其犯
    罪後不思悔改，一再飾詞圖辯，兼衡其犯罪之動機、目的、
    手段及所生危害程度等一切情狀，量處被告有期徒刑8月，
    減為有期徒刑4月，並諭知易科罰金之折算標準為銀元300元
    即新台幣900折算1日。核其認事、用法均無違誤，量刑亦稱
    妥適；被告上訴意旨，仍執陳詞，否認犯罪，顯無可採，其
    執此上訴意旨任意指摘原判決不當，求予撤銷改判，為無理
    由；檢察官循告訴人之請求以原審量刑過輕云云，亦無可採
    ，均應予駁回。
據上論斷，應依刑事訴訟法第368條，判決如主文。
本案經檢察官游明仁到庭執行職務。
中    華    民    國    97    年    8    月    27    日
                  刑事第二十庭審判長法  官  楊貴雄
                                    法  官  林立華
                                    法  官  林銓正
以上正本證明與原本無異。
如不服本判決，應於收受送達後10日內向本院提出上訴書狀，其
未敘述上訴之理由者並得於提起上訴後10日內向本院補提理由書
（均須按他造當事人之人數附繕本）。
                                    書記官  陳玲憶
中    華    民    國    97    年    8     月    27    日
附錄本案論罪科刑法條全文：
中華民國刑法第216條
（行使偽造變造或登載不實之文書罪）
行使第210條至第215條之文書者，依偽造、變造文書或登載不實
事項或使登載不實事項之規定處斷。
中華民國刑法第210條
（偽造變造私文書罪）
偽造、變造私文書，足以生損害於公眾或他人者，處5年以下有
期徒刑。


司法院資訊處製作；財團法人民間司法改革基金會備份。
